【裁判字號】    89,台上,6540
【裁判日期】    891027
【裁判案由】    業務過失致人於死
【裁判全文】
最高法院刑事判決                              八十九年度台上字第六五四○號
    上  訴  人  甲○○
    選任辯護人  李勝雄律師
右上訴人因業務過失致人於死案件，不服臺灣高等法院，中華民國八十七年八月十九
日第二審判決（八十七年度上訴字第二○三一號，起訴案號：臺灣桃園地方法院檢察
署八十六年度偵字第四○○號），提起上訴，本院判決如左：
    主  文
原判決撤銷，發回台灣高等法院。
    理  由
本件原判決認定上訴人甲○○原係內政部警政署保安警察第一總隊第七大隊第二中隊
警員，經派在桃園縣警察局桃園分局景福派出所支援，為從事警察業務之人。於民國
八十五年十二月二十七日上午零時至二時輪值巡邏勤務，同日上午一時四十分許，適
逢同事謝俊宏至景福派出所上班，告以桃園縣桃園市○○街有一行蹤可疑男子手持螺
絲起子、手電筒往停放於路旁之汽車內照射，其身旁機車車牌則以毛巾掩蓋。乃與謝
俊宏及執勤警員黃添宏、許世營、劉榮吉等人於同日上午一時五十分許，趕至桃園縣
桃園市○○街，抵達後發現停放於廈門街六十九號旁車牌號碼ＬＫ－一三四六號、Ｇ
九－一四五八號二輛自用小客車之車窗已遭人打破，上訴人下車搜尋，約隔三、四分
鐘後，聽聞桃園縣桃園市○○路一八五巷內有汽車警報器聲響，上訴人及謝俊宏等人
即循聲前往查看，上訴人先進入路旁石頭小徑，發現張漢宗正騎乘機車自巷內衝出，
其主觀上認張某行跡可疑，喝稱：「警察！停車！」，惟張漢宗不僅未予理會，反而
朝上訴人方向衝來，上訴人即對空開一槍，張漢宗聽見槍聲後，仍不停車受檢，竟將
機車調頭加速離去，上訴人遂又朝空鳴一槍，張漢宗仍不理會，繼續騎乘機車離去，
上訴人藉由路燈照射，發現張漢宗所騎乘之機車車牌用毛巾掩蓋，因而主觀上懷疑張
漢宗即是謝俊宏通報之竊嫌，欲加逮捕，本應注意「警察使用槍械必須選擇侵害人民
權益最小之方式」，且應注意「所欲達成之行政目的必須與不得不侵害之法益輕重相
當」，而依當時主、客觀情況又無不能注意之情形，於追捕張漢宗拐彎至桃園市○○
路一八五巷時，在五至十公尺之距離，以佩槍射擊該機車輪胎欲阻止張漢宗逃逸，竟
因疏未注意，射擊二槍均誤中張漢宗身體，其中一槍子彈由左臀部進入，經膀胱，由
恥骨上緣出；另一發子彈由背部進入，經第十胸椎、右心室、右胸腔，經右側第四、
五肋骨間穿出，因子彈貫穿張漢宗心臟右胸腔出血而無心臟幫蒲功能，經送醫急救後
，延致同日上午二時四十五分許不治死亡。上訴人肇事後，在未被有偵查犯罪職權之
機關或公務員發覺其為犯人前，即主動請同事謝俊宏代其向桃園縣警察局桃園分局一
一○勤務中心自首接受裁判等情，因而維持第一審法院論處上訴人從事業務之人，因
業務上之過失致人於死罪刑（處有期徒刑七月）之判決，駁回上訴人在第二審之上訴
，固非無見。
惟查：（一）警察人員執行職務時，遇有依法應逮捕、拘禁之人拒捕或脫逃時，得使
用警械，為警械使用條例第四條第一項第三款所明定，又因持有兇器、贓物或其他物
件或於身體、衣服等處露有犯罪痕跡，顯可疑為犯罪人者，以現行犯論，不問何人得
逕行逮捕之，復於刑事訴訟法第八十八條第一項、第三項第二款規定甚明。原判決認
定：「依當時客觀之情狀，上訴人合理懷疑被害人張漢宗為竊盜犯嫌而為追捕之行為
係屬合法」，如若無誤，顯意指張漢宗為準現行犯，若原判決事實欄認定：「上訴人
於追捕張漢宗拐彎至桃園市○○路一八五巷時，在五至十公尺之距離，以佩槍射擊該
機車輪胎欲阻止張漢宗逃逸」屬實，則上訴人遇有依法應逮捕之準現行犯張漢宗騎乘
機車脫逃時，使用配發警槍朝張某騎乘機車之輪胎射擊，以阻止其逃離，是否逾越使
用警械之必要程度，即有剖析釐清之必要，原判決理由內以：「上訴人若欲執行逮捕
，應斟酌情形使用不致危及人命之追捕方式達成，實無必要使用槍枝……，上訴人實
無須予以開槍射擊之迫切必要性」，說明上訴人率而使用配槍又疏未謹慎瞄準射擊，
自有應注意、能注意而疏未注意之過失，則是否與前開警械使用條例之規定相符合﹖
尚待查明。（二）「公務員於執行職務行使公權力時，因故意或過失不法侵害人民自
由或權利者，國家應負損害賠償責任」、「前項情形，公務員有故意或重大過失時，
賠償義務機關對之有求償權」，為國家賠償法第二條第二項前段、第三項所明定，而
公務員故意違背對於第三人應執行之職務，致第三人受損害者，負損害賠償責任，因
過失者，以被害人不能依他項方法受賠償時為限，負其責任，復於民法第一百八十六
條第一項規定甚明，原判決認定上訴人係因執行警察職務應負業務過失責任，如若無
訛，告訴人張勝男既供稱：「（問：家屬方面國家賠償已賠償二百多萬元﹖）是的」
（見第一審卷第四二頁背面），揆諸上開法條規定，上訴人對其前開執行職務之過失
行為，自無庸再負賠償責任。原判決以上訴人未賠償被害人家屬之損害，為量刑審酌
事項之一，於法有違。（三）原判決依憑上訴人之供述及證人謝俊宏於八十六年六月
十二日出具之報告書，認定上訴人犯本罪後，在未被有偵查犯罪職權之機關或公務員
發覺其為犯人前，即主動請同事謝俊宏代其向桃園縣警察局桃園分局一一○勤務中心
自首，並主動接受到場警員之調查及審判，而依刑法六十二條前段自首之規定，減輕
其刑。然證人謝俊宏、劉榮吉、許世營於警訊之初，僅供述係謝俊宏打一一九號電話
叫救護車並向桃園縣警察局桃園分局勤務中心報告，均未言及上訴人曾委請謝俊宏打
電話向該分局勤務中心自首之事，證人黃添宏復證稱：「我發現張漢宗人車倒地，並
受傷，即請謝俊宏以行動電話通知一一九前來救援送醫，並向分局勤務中心報告」（
見相驗卷第十八頁），則上訴人曾否委請謝俊宏向桃園縣警察局桃園分局勤務中心自
首犯罪，即有深入調查剖析釐清之必要。又刑法上之自首係以對於有偵查犯罪職權之
機關或人員未發覺之犯罪，向該管公務員告知其犯罪，而不逃避接受裁判為要件。上
訴人持配槍射擊時，有員警謝俊宏、劉榮吉、許世營、黃添宏等人在場目睹，若謝俊
宏等警員係有偵查犯罪職權之公務員，上訴人前開犯罪行為，是否早經有偵查犯罪職
權之公務員發覺，攸關上訴人得否依刑法第六十二條前段規定減輕其刑，自應根究明
白。以上，或係上訴意旨所指摘，或為本院得依職權調查之事項，應認原判決有撤銷
發回更審之原因。
據上論結，應依刑事訴訟法第三百九十七條、第四百零一條，判決如主文。
中      華      民      國    八十九    年      十      月    二十七    日
                              最高法院刑事第一庭
                                  審判長法官  施  文  仁
                                        法官  張  淳  淙
                                        法官  林  永  茂
                                        法官  蕭  仰  歸
                                        法官  林  秀  夫
      右正本證明與原本無異
                                              書  記  官
中      華      民      國    八十九    年     十一     月      三      日


司法院資訊處製作；財團法人民間司法改革基金會備份。
